臺灣臺南地方法院民事判決　　　　　　100年度家訴字第27號
原　　　告　蔣瑞福
訴訟代理人　黃郁婷律師
　　　　　　陳建欽律師
被　　　告　蔣育瑛
訴訟代理人　陳慈鳳律師
上列當事人間請求返還不當得利事件，本院判決如下：
    主      文
原告之訴及假執行之聲請均駁回。
訴訟費用由原告負擔。
    事實及理由
一、原告起訴主張︰
  (一)原告與被告為養兄妹關係，兩造之養父即被繼承人蔣錫將於
    民國89年8月5日過世，遺留有如下之遺產：1.座落於高雄市
    ○○區○○段29地號土地一筆，地目建，面積57.97平方公
    尺，持分全部，及地上房屋546建號，門牌三民區○○路86
    巷3號，持分全部（下稱系爭愛國路房地）；2.座落高雄市
    ○○區○○段1435地號土地一筆，地目建，面積4,453平方
    公尺，持分611/100000，及地上房屋1969建號，門牌苓雅區
    ○○街5巷12號4樓之3，持分全部（下稱系爭德安街房地）
    ；3.臺灣銀行高雄分行優惠儲蓄存款新臺幣(下同)349,000
    元；4.臺灣銀行高雄分行活期儲蓄存款850元；5.高雄市第
    三信用合作社三多分社綜合存款7,252元；6.現金10,000元
    。按民法第1147條、第1151條之規定，上述1.至6.之財產原
    屬兩造與被繼承人之配偶蔣張惠咥所繼承之公同共有遺產，
    然被告在明知原告及蔣張惠咥長年均患有嚴重精神疾病、欠
    缺辨別事理能力之情形下，竟於89年10月間未經原告及蔣張
    惠咥之同意，持偽造之分割協議書向地政機關辦理由其單獨
    繼承上開二筆房地，並私吞所有款項，嗣於90年3月及94年4
    月分別將上開二筆房地出售並換取價款予以獨占，致原告及
    蔣張惠咥受有損害，原告自得依民法第179條、第182條第2
    項前段不當得利之規定，請求被告給付相當於遺產三分之一
    之利益。
  (二)按當事人互相表示意思一致者，無論其為明示或默示，契約
    即為成立，民法第153條第1項定有明文；次按當事人主張有
    利於己之事實者，就其事實有舉證之責任，民事訴訟法第27
    7條本文亦定有明文；又按解釋意思表示，應探求當事人之
    真意，不得拘泥於所用之辭句，為民法第98條所明定，故不
    得逕以分割協議書上蓋用原告之印鑑章，即認定兩造間確有
    上開分割協議，且上開分割協議之最大利益者係被告而非原
    告，況據蔡凱文代書證述本件分割協議辦理過程僅接觸到被
    告，一切都是聽被告敘述等語，原告及訴外人蔣張惠咥是否
    確實均已達成上開分割協議之內容，尚非無疑，揆諸前開說
    明，被告應先就分割協議是否確實存在盡舉證之責；再者，
    分割協議書上的印章，與原告的印鑑章看似雷同，實則經放
    大比對後，二者字體明顯不同，印鑑證明章是遭偽造、用美
    工刀一筆一筆刻出來的，因為筆畫沒有粗細之分，分割協議
    書上才是真正的章。
  (三)原告是有次看到報紙刊登愛國路附近淹大水的消息，打電話
    問被告愛國路房子有無淹水，被告稱老早就以120萬元將房
    子出售，當時原告德安街的戶籍還在，應是94年3月之前的
    事，原告知道房子遭賤價出售很生氣，被告當時稱要養母親
    蔣張惠咥，原告以為被告每月要支付2萬元照顧母親，後來
    才知蔣錫將過世後，母親是眷屬每月可領14,000元左右；原
    告從未對被告提告，也未以書面、存證信函等方式表示異議
    ，係因原告從未有分家的觀念，認為二棟房子和父親的存款
    都在，原告跟被告可以兩邊房子輪流住，而原告於94年間將
    戶籍自高雄市○○街遷出時，固不否認已知悉房屋由被告出
    賣，但亦不得以原告至99年間始訴請被告給付不當得利，而
    逕認被告當時有同意分割之協議，蓋原告多年來因病居住於
    桃園地區之療養院，原告既無能力自行訴訟，復無資力委任
    律師為己主張權利，直至創設法律扶助制度後，原告方得以
    透過法律扶助基金會之協助主張權利，是不得以原告多年來
    均未主張權利，而逕認原告已默示同意分割協議。
  (四)茲因就上開二筆房地遭被告不法變賣所生損害賠償數額，恐
    需待鈞院鑑價或調查後始得確定，是請求鈞院允許原告就上
    開二筆房地先以被告於89年辦理繼承登記時，主管機關所核
    定價額列計，待鈞院鑑價或調查確定上開二筆房地之價值後
    ，再由原告依民事訴訟法第244條第4項規定為補充聲明，以
    作最終請求金額之確定。是原告起訴金額先以上開二筆房地
    核定價額加上(一)3.至6.遺產遭被告侵害，原告按應繼分三分
    之一比例計算可得主張之金額為1,581,620元。再被告係於
    89年10月5日偽造分割協議書後，於同年10月25日及10月30
    日分別完成二筆房地之繼承登記，至此損害(惡意不當得利)
    已然發生，原告自得併請求損害發生時即89年10月31日起至
    清償日止，按年息百分之五計算之利息。
  (五)聲明：
  1.被告應給付原告新臺幣1,581,620元，及自89年10月31日起
    至清償日止，按年息百分之五計算之利息。
  2.原告願供擔保請准宣告假執行。
二、被告則辯以：
  (一)本件被告取得遺產，係因原告自行同意放棄繼承不動產及存
    款之權利，故被告取得遺產有正當法律上原因，自不符民法
    不當得利之要件。
  (二)兩造養父即被繼承人蔣錫將於89年8月5日死亡，雖留下愛國
    路與德安街二筆房地及存款357,102元，惟亦留下多筆高雄
    銀行之貸款債務，當時原告因積欠銀行及地下錢莊債務，擔
    心繼承上開被繼承人之遺產後遭債權銀行及地下錢莊拍賣，
    致影響被告及養母蔣張惠咥之權利，且被繼承人蔣錫將亦留
    下多筆銀行貸款之債務，養母蔣張惠咥中風居往療養院，無
    力負擔貸款利息，原告負債累累，亦無力支付多筆銀行貸款
    本息，故協議由被告一人繼承二筆不動產及存款，當時原告
    亦自行提供印鑑證明與印鑑章等相關資料交由被告辦理繼承
    事宜，被告即依協議內容委託蔡凱文代書辦理繼承登記事宜
    ，並無偽造或不法之情事。
  (三)被繼承人蔣錫將所遺留上開二筆不動產都有貸款，系爭德安
    街房地有公教貸款180萬元(由高雄市政府委託高雄銀行辦理
    )及高雄銀行貸款50萬元，系爭愛國路房地則有56萬元的貸
    款，被告所提被繼承人蔣錫將之高雄銀行授信明細查詢單記
    載30萬元、20萬元，是第一筆50萬元換貸而來，第四筆、第
    五筆是比較早的資料，合併之後又增貸32萬元，變成56萬元
    ，此三筆債務均由被告以其高雄銀行帳戶000000000000轉帳
    繳交，有高雄銀行出具之存款對帳單為證，被告為早日清償
    蔣錫將遺留債務，先於90年3月將系爭愛國路房地賣給第三
    人黃花，由黃花向中國信託銀行貸款清償抵押貸款426,764
    元；嗣於94年3月間將德安街房地出售予第三人郭天順，據
    被告所提該不動產買賣契約書第六條稅費負擔第四點，約定
    由買方負責清償該屋之二筆抵押貸款(即180萬元公教貸款及
    50萬元貸款)，因郭天順指定登記給郭芳廷，郭芳廷即向中
    國信託銀行貸款並設定抵押，待中國信託銀行撥款代為清償
    前二筆貸款餘額412,036元及1,560,027元後，再由高雄銀行
    塗銷抵押權登記，故以上三筆貸款債務，平日係以被告帳戶
    轉帳繳交本息，於房屋出售時，則由買主貸款以賣屋價金償
    還。
  (四)原告知悉被告將房地出售之事，並配合於94年3月25日將戶
    口自德安街地址遷出，是原告起訴主張未與被告協議分割遺
    產，協議內容係被告偽造云云，顯與事實不符，亦有違常情
    ，印鑑證明係原告提供給被告辦理分割事宜，當時因原告積
    欠很多卡債，名下又無財產，原告也無法照顧養母，所以原
    告同意將不動產登記給被告，被繼承人蔣錫將過世後，原告
    就遺產分割及由被告負擔相關貸款之繳納及清償等事均知情
    ，卻從未表示異議，從未要求將遺產分割或出賣後分配價金
    ，且就被告如何取得原告印鑑章，也提不出具體說法，土地
    及房屋登記為公示資料，任何人隨時可調取，原告之戶籍更
    先後遷入此二筆房屋，當不得諉稱不知，況被告賣出系爭德
    安街房地時，還要求原告配合將伊戶口遷走，足證原告當時
    同意全部遺產及債務均由被告繼承，僅因伊目前窮困潦倒，
    無經濟來源，欲藉10年前繼承之事向被告要錢，原告多年來
    經常向被告要錢，被告有餘力時會匯錢給原告，詎原告汙衊
    被告偽造文書並提起本件訴訟，請鈞院明察。
  (五)聲明：原告之訴及假執行之聲請均駁回。
三、兩造不爭執之事實：
  (一)原告與被告為養兄妹關係，兩造之養父即被繼承人蔣錫將於
    89年8月5日過世，遺留有遺產：1.系爭愛國路房地；2.系爭
    德安街房地；3.存款約357,102元。
  (二)被繼承人蔣錫將死亡後，渠遺產由兩造及蔣錫將之配偶蔣張
    惠咥繼承，應繼分各三分之一。
四、得心證之理由：本件原告依不當得利之法律關係，請求被告
    應返還相當於蔣錫將遺產三分之一之利益，主要是以被告未
    經伊及蔣張惠咥之同意，持偽造之分割協議書向地政機關辦
    理由被告單獨繼承遺產中之二筆房地，私吞所有款項，並於
    90年3月及94年4月分別將上開二筆房地出售換取價款予以獨
    占，致伊及蔣張惠咥受有損害為主張之依據，惟被告則否認
    有偽造分割協議書之事實，並辯以：其取得遺產，係因原告
    自行同意放棄繼承不動產及存款之權利等語，是本件原告之
    主張是否有據，應以關於蔣錫將之遺產分割協議書是否經兩
    造同意簽立而認定，茲審酌如下：
  (一)查蔣錫將所遺留之系爭愛國路房地，業於89年10月25日以分
    割繼承為原因登記予被告名下；另系爭德安街房地亦於89年
    10月30日以分割繼承為原告登記被告名下，凡此有原告所提
    高雄市三民地政事務所網路申領異動索引、高雄市新興地政
    事務所網路申領異動索引各1件為證，並經本院分別向高雄
    市政府地政局三民地政事務所、及新興地政事務所調取前開
    之分割繼承所有權移轉登記文件，分別經三民地政事務所以
    100年2月15日高市地民價字第1000001507號函檢附該區○○
    段29地號土地，及其上546建號，門牌三民區○○路86巷3號
    建物之所有權移轉登記資料，及新興地政事務所以100年2月
    15日高市地新價字第1000001374號函檢附苓雅區○○段1435
    地號土地，及其上苓雅區○○街5巷12號4樓之3建物之移轉
    登記資料附卷供參。而上開二份回函中之移轉登記資料均附
    有原告(原名蔣紹武，嗣於93年2月27日更名為蔣瑞福)、被
    告及蔣張惠咥所簽訂之分割協議書、印鑑證明。而原告對於
    分割協議書及印鑑證明上之印鑑章式樣相似，初亦坦承：分
    割協議書上之印章與原告印鑑章看起來十分雷同等語，惟又
    稱對於協議書上所蓋之章是否為伊所有沒有印象等語，可見
    原告就分割協議書關於原告之章與印鑑證明之章為同一一事
    初亦不否認。且核對上開地政事務所函附本院所附之分割協
    議書、印鑑證明、土地登記申請書（均影本），其上關於原
    告更名前蔣紹武之印文，其字形雷同，亦可見該分割協議書
    之蔣紹文印文，與印鑑證明之印文應屬同一。至原告嗣後雖
    於言詞辯論時始質疑印鑑證明與分割協議書之印文顯然不同
    ，印鑑證明之章是假的等語，並提出伊自行放大印鑑證明及
    分割協議書之印文影本附卷供參，然該放大影本既為原告自
    行重複放大，則在多次影印過程中，其紙張有無壓平、墨水
    濃度深淺，均可能影響最後字體之樣式，此從原告所提之其
    上蓋有「157822」編號之印鑑證明影本，經核對與本院向前
    開三民地政事務所所調取之印鑑證明，其中字體墨色深淺有
    別，以致原告所提印鑑證明中「蔣」字之「寸」、及「紹」
    字之「糸」部呈現不連續，而與本院調取之印鑑證明明顯不
    同。以此，原告僅以伊將印鑑證明及分割協議書上之印文放
    大比對而有差異為由，主張分割協議書上之印文非伊所有，
    已難採信。
  (二)且查，當初辦理分割協議登記時，除提出分割協議書外，並
    有原告之印鑑證明，已見前述，並據證人即辦理蔣錫將移產
    分割繼承登記之代書蔡凱文證述：「（蔣錫將所有之遺產於
    高雄市○○區○○路86巷3號房屋及高雄市○○區○○街5巷
    12號四樓之3房屋及土地等，當初辦理遺產分割協議，是否
    為你處理？）是的，當時應該是被告委託我辦理的。（兩造
    有無訂立遺產分割協議？）有。（遺產分割協議有無經過兩
    造及其他繼承人同意？）他們各蓋印鑑章並出具印鑑證明給
    我。（訂立分割協議書時，你有無在場？）沒有。（章是由
    何人蓋的？）是被告當時把原告的印鑑當場拿給我，並說是
    原告委託他拿給我辦理的。（原告是否知道你去辦理分割遺
    產的登記？）我不確定。（當時有無聯絡原告？）當時原告
    不在高雄，且一般情形我們認為有出具印鑑證明，並交付印
    鑑章，我們就認為有經過本人的同意，否則不會隨便將印鑑
    章及印鑑證明交給別人。（辦理分割遺產登記後，原告有無
    向你表示意見？）沒有。（是否直接拿到原告的印鑑章，或
    是文件上面已經蓋好印鑑印文？）被告直接拿原告的印鑑章
    給我，說是原告委託他拿給我的，我是當著被告的面確認文
    件沒有問題後，我當場蓋章並將原告的印鑑章交還給被告。
    （該分割協議書的內容，是否為你所繕打？）是的，但我是
    依據兩造及其他繼承人的意思所繕打，我跟三個繼承人並沒
    有全部見面，我只有與被告接觸。」等語，依證人所述，系
    爭分割協議書固係由渠繕打，然當初被告乃將原告印鑑章及
    印鑑證明交付證人蓋印後將印鑑章交還被告，則系爭分割協
    議書業據附上原告之印鑑證明，已可認定。而原告已不否認
    該印鑑證明為伊所有，雖伊就該印鑑證明如何而來，辯稱：
    不知道，因被告把伊從台北叫回高雄，說母親中風等語；惟
    依卷附原告申辦印鑑證明即89年8月14日當時之有效之印鑑
    登記辦法（嗣已於98年10月13日修正）第7條規定：「依第
    四條第一項規定申請印鑑證明應由當事人或其受委任人填具
    申請書(格式九)並繳驗國民身分證，申請辦理。由其受委任
    人申請者，並應附繳委任書。」以此，關於當初辦理系爭遺
    產分割協議所附之原告印鑑證明，無論係原告本人親辦，或
    由原告出具國民身分證委由他人辦理，無論何者，均可認定
    該印鑑證明乃經原告同意所申辦；衡情，以印鑑證明乃係為
    該印文係本人所有之憑據，其關係重大，非有重要事項，一
    般人當不至無故辦理，可見原告申辦該印鑑證明，當出於特
    殊目的。再觀兩造被繼承人蔣錫將係於89年8月5日死亡，原
    告之印鑑證明於89年8月14日申辦，兩造之分割協議書訂立
    日期為89年10月5日，而前述之系爭愛國路房地係於89年10
    月25日登記予被告名下，系爭德安街房地亦於89年10月30日
    以分割繼承為原告登記予被告名下，凡此有原告所提高雄市
    三民地政事務所網路申領異動索引、高雄市新興地政事務所
    網路申領異動索引各1件為證，並經本院分別向高雄市政府
    地政局三民地政事務所、及新興地政事務所調取前開之分割
    繼承所有權移轉登記文件，以原告之印鑑證明申辦日期介於
    蔣錫將死亡之後，及兩造訂立分割協議書及辦理分割繼承登
    記之前，則依上開事件之順序，已可推論原告當係於蔣錫將
    死亡後，為辦理分割協議，而申辦印鑑證明，再憑以交付被
    告完成遺產繼承之事宜，是原告所辯不知印鑑如何而來等語
    ，顯為避重就輕之詞，自不可信。
  (三)何況被告於依繼承登記取得蔣錫將之不動產後，已分別於90
    年3月將系爭愛國路房地出售予訴外人黃花，並於90年3月8
    日辦理所有權移轉登記，嗣又於94年3月5日將系爭德安街房
    地出售予訴外人郭天順，並於94年4月19日辦理所有權移轉
    登記予郭芳廷，凡此業為原告提出高雄市三民地政事務所網
    路申領異動索引、高雄市新興地政事務所網路申領異動索引
    、苓雅區○○段第1435地號土地登記第二類謄本等件，及被
    告提出之不動產買賣契約書附卷供參。而原告之戶籍原設於
    系爭德安街房屋之上，後於94年3月25日遷移至中壢，此亦
    有原告之戶籍謄本供參，而原告亦自承伊於戶籍仍設於德安
    街地址時即已知悉被告將前開房地出售之事實，則對照前述
    經過，可見原告至遲於94年3月25日以前即已知悉被告出售
    遺產之事，乃迄至99年7月29日始起訴請求返還不當得利，
    期間相距5年，是參照原告遲未起訴或發存證信函之事實，
    甚且於被告將德安街房地出售之前將戶籍遷移他處，可見原
    告對於出售房地一事，不僅知情，且有配合被告而遷移戶籍
    之意。
  (四)且被告另抗辯：蔣錫將留下多筆銀行貸款之債務，養母蔣張
    惠咥中風居往療養院，無力負擔貸款利息，原告負債累累，
    亦無力支付多筆銀行貸款本息，故協議由其一人繼承二筆不
    動產及存款，其為早日清償蔣錫將遺留債務，先於90年3月
    將系爭愛國路房地賣給第三人黃花，由黃花向中國信託銀行
    貸款清償抵押貸款426,764元，嗣於94年3月間將系爭德安街
    房地出售予第三人郭天順，約定由買方負責清償該屋之二筆
    抵押貸款，因郭天順指定登記給郭芳廷，郭芳廷即向中國信
    託銀行貸款並設定抵押，待中國信託銀行撥款代為清償前二
    筆貸款餘額412,036元及1,560,027元後，再由高雄銀行塗銷
    抵押權登記，故以上三筆貸款債務，平日係以其帳戶轉帳繳
    交本息，於房屋出售時，則由買主貸款以賣屋價金償還等語
    。查，蔣錫將死亡當時，遺有三筆貸款，分別為：1.積欠高
    雄銀行大發分行金額491,652元；2.積欠高雄銀行大發分行
    金額479,749元；此二筆貸款均由被告於高雄銀行大發分行
    所開設帳戶扣款繳納本金及利息，並於90年3月16日由中國
    信託三民分行匯款清償第1.筆貸款，及於94年4月20日由中
    國信託高雄分行匯款清償第2.筆貸款；此有高雄銀行股份有
    限公司大發分行100年3月30日高銀大發字第10000052號函附
    卷可稽；另第3.筆為國宅貸款180萬元，並於94年4月20日由
    中國信託帳戶匯入，償還金額為1,560,027元，此亦有高雄
    銀行股份有限公司100年4月28日高銀營字第1000002937號函
    可參。從上所述，其中蔣錫將所遺留之第1.、2.筆借款均係
    由被告清償，另從系爭愛國路房地係於90年3月間出售，並
    於3月8日移轉登記，其與第1.筆貸款完全清償之時間僅相差
    8日；而系爭德安街之房地於94年3月5日出售，並於94年4月
    19日移轉登記，此亦與第2.、3.筆貸款之完全清償日期94年
    4月20日亦密切相近，則參照上開事實，可認被告所辯蔣錫
    將所遺留債務由其負責清償，嗣後並由其將系爭愛國路、德
    安街房地出售後以所得價金清償款項等語，亦可認定。
  (五)綜合前述，本件從蔣錫將遺產辦理分割協議登記時，已有原
    告之印鑑證明及印鑑章，而原告就印鑑證明之由來亦答以不
    知情，則衡諸常情，該印鑑證明當係原告申辦或由原告授意
    辦理，而以印鑑證明之申辦時間乃在蔣錫將死亡後數日所為
    ，且該印鑑證明申辦後未久即經代書辦理蔣錫將遺產分割協
    議登記，更可見該印鑑證明當係為辦理分割協議而申辦；參
    以被告於94年3月5日將德安街房地出售後，原告隨即於同月
    25日將原設籍於德安街之戶籍遷至中壢，並參原告自承於戶
    籍仍設於德安街之時即知被告將房地出售之事，可見原告對
    於被告出售蔣錫將所留遺產一事，不僅知情，且亦配合辦理
    遷移戶籍，而從原告自該時起迄今起訴時之5年餘時間均未
    曾異議，乃於時隔5年餘又表示被告未得伊同意變賣父親遺
    產，自不合理。再參蔣錫將所遺留債務係由被告償還，嗣並
    以出售愛國路、德安街房地之價金償還，益可見被告所辯當
    初繼承人協議由其繼承不動產及存款，並將房地出售後清償
    貸款之主張，為可採信。依上，則原告對於本件系爭分割協
    議當已知悉並同意，伊主張被告偽造分割協議書辦理繼承登
    記，並變賣父親遺產，殊不可信。茲被告所辦理遺產分割，
    既係本於繼承人之協議，則伊取得蔣錫將之遺產，自非無法
    律上原因，從而原告以被告無法律上原因而受利益，致伊及
    共同繼承人蔣張惠咥受有損害，據以依不當得利之法律關係
    請求被告返還相當遺產三分之一之利益，於法無據，應予駁
    回。
五、本件法律關係已臻明確，兩造其餘之主張、抗辯，於本件之
    認定不生影響，爰不再一一論述；又被告聲請蔣張惠咥到庭
    訊問，惟依渠所證，語涉：「．．．我先生現在還在，住在
    小港，他死了是死了，但他的靈還在，他天天來看我，我還
    弄飯給他吃，我先生現在住在小港。（有無去找妳先生？）
    我天天看得見。（如何看見的？）我是天上聖母，我是神，
    也是人。」等語無倫次之言語，是渠之心神狀況不佳，已難
    為有正確證述，則渠所為其餘證詞自難採認，併此敘明。
六、據上論結，本件原告之訴為無理由，依民事訴訟法第78條，
    判決如主文。
中    華    民    國    100    年    6    月    22    日
                  家事法庭    法  官  林富郎
以上為正本係照原本作成
如對本判決上訴，須於判決送達後20日內向本院提出上訴狀（附
具繕本），如委任律師提起上訴者，應一併繳納上訴審裁判費。
中    華    民    國    100    年    6    月    22    日
                              書記官  劉毓如